---
title: "Einstaklingsverkefni 1"
author: "Óskar Víkingur Davíðsson"
date: "2024-01-10"
output: html_document
---

```{r setup, include=FALSE}
knitr::opts_chunk$set(echo = TRUE, warning = FALSE, message = FALSE)
```

## Liður 1: Nafnið þitt


a) Þú dregur einn staf af handahófi upp úr pokanum. Hverjar eru líkurnar á því að þú dragir fyrsta stafinn í fyrsta nafninu þínu?
b) Gerum ráð fyrir að fyrsti stafurinn sem þú dróst hafi einmitt verið fyrsti stafurinn í nafninu þínu. Þú heldur áfram að draga eins marga stafi og eru í fyrsta nafninu þínu, án þess að skila þeim aftur í pokann. Hverjar eru líkurnar á því að þú dragir fyrsta nafnið þitt (í sömu röð og þú dregur upp stafina)?\n
Svör: Óskar Víkingur Davíðsson, A) draga einn staf úr stafaruglinu: einfalt, aðeins eitt Ó svo líkurnar eru 1/22 (1 er fjöldi ó og 22 heildarfjöldi stafa). B) búið er að draga einn staf og hann er Ó, svo heildafjöldi stafa er nú 21, svo förum við koll af kolli á hvern staf og lækkum heildarfjöldan í hvert skipti og fáum að fyrir  s (3/21) og k (2/20) og a (2/19) og r(2/18)

```{r }
1/22
```
```{r }
(3/21)*(2/20)*(2/19)*(2/18)
```
## Verkefni 2
Ímyndaðu þér að þú sért að taka þátt í leik í sjónvarpsþætti og fáir val um þrjár hurðir til að opna. Á bak við eina hurð er bíll, á bak við hinar tvær geitur. Þú velur hurð og þá gengur gestgjafinn, sem veit hvað er á bak við hurðirnar, að annarri hurð, opnar hana, og geit birtist. Þá segir þáttastjórnandinn við þig: "Viltu breyta valinu?"\n
Svar: Þú átt alltaf að breyta valinu þínu. Líkurnar á því að þú veljir rétt í fyrsta skiptið eru 1/3 og að bíllinn sé í hinum hurðunum eru 2/3. Þegar þáttastjórnandinn opnar hurð með geit bakvið þá haldast samt líkurnar eins í hurðinni sem þú valdir en í hinni hurðinni sem er eftir eru nú orðar 2/3 líkur að þar sé bíll. Hægt er að skipta þessu í tvö tilfelli; þú annað hvort velur hurðina með bílinn  (1/3) eða ekki (2/3). Ef þú velur bílinn í fyrsta skiptið er ljóst að þú tapir ef þú skiptir svo taplíkurar eru (1/3) en ef þú velur hurð með geit og þátta stjórnandinn opnar hina vitlausu hurðina þá getur þú bara fært þig yfir í hurð með bíl (2/3). Þess vegna á maður alltaf að skipta. 
Í stuttu máli: Skildir þú ekki breyta valinu þá eru líkurnar bara (1/3) en ef þú breytir (2/3)





