---
title: "Einstaklingsverkefni 2"
output: rmdformats::readthedown
date: "2024-02-03"
---

```{r setup, include=FALSE}
knitr::opts_chunk$set(echo = TRUE, warning = FALSE,  message = FALSE)
library(tidyverse)
```



```{r, include=FALSE}
dat <- read.table("spurningar_um_lifid_24.csv", header=T, sep=";", dec = ",")
dat$rektor_laun <- as.integer(dat$rektor_laun)

dat <- mutate(dat, ferdamati_skoli= factor(ferdamati_skoli))
dat <- mutate(dat, is = factor(is))
dat <- mutate(dat, morgunmatur = factor(morgunmatur))
dat <- mutate(dat, hljodfaeri = factor(hljodfaeri))
dat <- mutate(dat, tonleikar = factor(tonleikar))





dat$ferdamati_skoli <- factor(dat$ferdamati_skoli, levels=c("Með strætó", "Með einkabíl", "Gangandi / skokkandi", "Á hjóli / rafhlaupahjóli", "Á annan hátt"))
dat$is <- factor(dat$is, levels=c("Vanilla", "Súkkulaði", "Jarðaberja"))
dat$morgunmatur <- factor(dat$morgunmatur, levels=c("Rétt", "Rangt"))
dat$hljodfaeri <- factor(dat$hljodfaeri, levels=c("Rétt", "Rangt"))
dat$aramotaskaupid <- ifelse(dat$aramotaskaupid > 10 | dat$aramotaskaupid < 0, NA, dat$aramotaskaupid)
dat$havaxnari <- ifelse(nchar(dat$havaxnari) > 12, NA, dat$havaxnari)
dat$likamsraekt_dagar <- ifelse(dat$likamsraekt_dagar > 7 | dat$likamsraekt_dagar < 0, NA, dat$likamsraekt_dagar)
dat$tonleikar <- factor(dat$tonleikar, levels =c("Aron Can", "Gugusar", "Bríet"))
dat$likamsraekt_dagar <- as.integer(dat$likamsraekt_dagar)
dat$ferdatimi_skoli <- ifelse(dat$ferdatimi_skoli > 1440 | dat$ferdatimi_skoli < 0, NA, dat$ferdatimi_skoli)
dat$ferdatimi_skoli <- as.integer(dat$ferdatimi_skoli)
dat$messi_staerd <- ifelse(dat$messi_staerd > 210 | dat$messi_staerd < 110, NA, dat$messi_staerd)
dat$rektor_laun <- ifelse(dat$rektor_laun > 6000000 | dat$rektor_laun < 450000, NA, dat$rektor_laun)
dat$smjor_kostar <- ifelse(dat$smjor_kostar > 5000 | dat$smjor_kostar < 50, NA, dat$smjor_kostar)

vantarsvarpp <- apply(dat, 1, function(x) sum(is.na(x)))
ekkertsvar <- sum(vantarsvarpp == ncol(dat))
allirsvar <- nrow(dat) - ekkertsvar

dat_filtered <- dat[complete.cases(dat), ]

```

# Liður 1: Flokkabreyta
Veljið eina flokkabreytanna sem þið skoðuðuð í Hópverkefni 1. Teiknið graf sem lýsir úrtaksdreifingu hennar og lýsið útkomunni stuttlega með viðeigandi lýsistærðum.
```{r}
ggplot(data = na.omit(dat), aes(tonleikar)) + geom_bar()
```

Leikum okkur nú aðeins með R skipanir, Byrjum á table:
```{r}
table(dat$tonleikar)

```
Prop table til að sýna hlutfall sem hver flokkur fékk:
```{r}
prop.table(table(dat$tonleikar))

```
Hæsta gildi:

```{r}
tidasta_gildi <- names(which.max(table(dat$tonleikar)))

cat("Tíðasta gildið var:", tidasta_gildi, "\n")
```





# Liður 2: Talnabreyta 
Veljið eina talnabreytanna sem þið skoðuðuð í Hópverkefni 1. Teiknið  graf sem lýsir úrtaksdreifingu hennar og lýsið lögun hennar með viðeigandi lýsistærðum.
```{r}
ggplot(data = na.omit(dat), aes(x = as.factor(likamsraekt_dagar), fill = likamsraekt_dagar)) + geom_bar() + scale_fill_gradient(low = "lightgreen", high = "darkgreen") + labs(title = "Fjöldi daga í líkamsrækt á viku", x = "Dagar", y = "Magn svara")
```

Graf þetta sýnir fjölda daga hver og einn fór í ræktinu á einni viku. Reiknum helstu lýsistærðir sem gefnar eru upp í R grunnur bókinni. Bryjum á að kanna hæsta gildi:
```{r}
max(dat$likamsraekt_dagar, na.rm = TRUE)
```
Lægsta gildi:
```{r}
min(dat$likamsraekt_dagar, na.rm = TRUE)
```
Meðalgildi:
```{r}
mean(dat$likamsraekt_dagar, na.rm = TRUE)
```
Miðgildi:
```{r}
median(dat$likamsraekt_dagar, na.rm = TRUE)
```
Dreifni:
```{r}
var(dat$likamsraekt_dagar, na.rm = TRUE)
```
Staðalfrávik:
```{r}
sd(dat$likamsraekt_dagar, na.rm = TRUE)
```
Hlutfallsmörk:
```{r}
quantile(dat$likamsraekt_dagar, na.rm = TRUE)
```
Getum líka einfaldlega notað summary skipunina:
```{r}
summary(dat$likamsraekt_dagar, na.rm = TRUE)
```
# Liður 3: Samband talnabreytu og flokkabreytu
Veljið eina talnabreytanna og eina flokkabreytanna sem þið skoðuðuð í Hópverkefni 1. Teiknið graf sem lýsir sambandi þessara tveggja breyta og lýsið útkomunni stuttlega með viðeigandi lýsistærðum. Hér gæti verið smart að setja upp litla töflu.

```{r}
ggplot(data=dat, aes(x=ferdamati_skoli, y=ferdatimi_skoli)) + geom_boxplot() + labs(title = "Samband ferðamáta og ferðatími í skólann", x="Ferðamáti", y="Ferðatími")
```


Table fyrir ferðatímann:
```{r}

table(dat$ferdamati_skoli)

```

Skoðum tapply skipunina með þessum tveimur breytum til að sjá meðaltíma hjá þeim flokkum sem er í boði. Tölurnar sem eru birtar eru s.s. í mínutum og eru námundað að næstu tveimur aukastöfum með round skipununni:

```{r}
round(tapply(dat$ferdatimi_skoli,dat$ferdamati_skoli,mean,na.rm=TRUE), 2)
```

Svo með miðgildi Miðgildi (Magnað að sjá að talan sem kemur hér er svarta línan inn í kössunum í grafinu):


```{r}
round(tapply(dat$ferdatimi_skoli,dat$ferdamati_skoli,median,na.rm=TRUE), 2)
```

Skoðum svo summary á ferðatími skóli:
```{r}
summary(dat$ferdatimi_skoli, na.rm = TRUE)
```




# Liður 4: Samband tveggja talnabreyta
Veljið tvær talnabreytanna sem þið skoðuðuð í Hópverkefni 1. Teiknið graf sem lýsir sambandi þessara tveggja breyta og lýsið útkomunni stuttlega með viðeigandi lýsitærðum.

```{r}
ggplot(data=dat, aes(x=dat$smjor_kostar,y=dat$messi_staerd)) + geom_point() + geom_smooth(method="lm", se=FALSE, color="blue") + labs(title = "Samband milli verðhugmynd smjörs og ágiskun á hæð Messis", x="Smjörverð", y="Hæð Messis")
```

Skoðum summary á hvoru tveggja:
```{r}
summary(dat$messi_staerd, na.rm = TRUE)
```
```{r}
summary(dat$smjor_kostar, na.rm = TRUE)
```

Hérna er fylgnisstöðullinn:
```{r}
lm_model <- lm(messi_staerd ~ smjor_kostar, data = dat)
slope <- coef(lm_model)[2]

cat("Slope:", slope, "\n")
```
Ljóst er að það er engin fylgni þar sem algildið af þessu er ekki stærra en 0.05 (það sem þarf fyrir fylgni)

