---
title: "E3"
author: "Óskar Víkingur Davíðsson"
date: "2024-03-06"
output: html_document
---

```{r setup, include=FALSE}
knitr::opts_chunk$set(echo = TRUE)
library(tidyverse)
```
```{r}
dat <- read_csv('NYC_subway_traffic.csv')

```

#Liður 1
Liður 1: Fjöldi innstiga á tiltekna lestarstöð klukkan 08

Breytan entries.08 lýsir fjölda innstiga í tiltekna lest á tiltekinni lestarstöð klukkan 08:00 um morgun.

Veljið ykkur eina lestarstöð (Stop Name) og búið til minna gagnasafn með eingöngu mælingum frá þeirri lestarstöð.
Teiknið graf sem sýnir fjölda innstiga klukkan 08 á þá lestarstöð.
Reiknið meðalfjölda innstiga á þessa tilteknu lestarstöð ásamt 95% öryggisbili
Lýsið útkomunni stuttlega

```{r}
hundadellefustreet <- filter(dat, `Stop Name` == "111 St")
#Dataset með einu stoppi
hundadellefustreet$entries.08 <- as.integer(hundadellefustreet$entries.08)
#Graf
ggplot(hundadellefustreet, aes(x = as.Date(date), y = entries.08)) +
  geom_histogram(stat = "identity", fill = "blue", position = "dodge") +
  labs(title = "Entries on 111 St over time",
       x = "Date",
       y = "Entries")
#Meðaltal með öryggisbil 95%
mean_entries <- mean(hundadellefustreet$entries.08)
quantile(hundadellefustreet$entries.08, c(0.025, 0.975))
```

Þetta gefur okkur meðaltal fyrir 95% öryggisbil og mikilvægi þess þarf hver og einn að meta fyrir sjálfan sig.

#Liður 2
```{r}
# Filtera dat fyrir fyrsta januar
january <- filter(dat, `date` == "2021-01-01")
january$entries.08 <- as.integer(january$entries.08)

# Plota muninn á entries.08 milli "Subway" og "Elevated" Structures
ggplot(january, aes(x = Structure, y = entries.08, fill = Structure)) +
  geom_boxplot() +
  labs(title = "Munurinn á Entries.08 milli Subway and Elevated Structures",
       x = "Structure",
       y = "Entries.08",
       fill = "Structure")

#Meðalinnstig 
tapply(january$entries.08, january$Structure, mean, na.rm = TRUE)
```
"Getum við fullyrt að það sé munur": Til þess þurfum við að nota replicate 

```{r}
#Tilgátupróf
t_test_result <- t.test(entries.08 ~ Structure, data = january)

print(t_test_result)
```
Svo já við getum fullyrt að það sé munur á fjölda innstiga þar.

#Liður 3
```{r}
#Búa til gagnasaft með eingöngu mælingum frá jackson Heights
jacksonheights <- filter(dat, `Neighborhood` == "Jackson Heights")
jacksonheights$entries.08 <- as.integer(jacksonheights$entries.08)
jacksonheights$entries.16 <- as.integer(jacksonheights$entries.16)
#Graf
ggplot(jacksonheights, aes(x = entries.08, y = entries.16)) +
  geom_point() +
  labs(title = "Comparison of Entries at 08:00 vs. 16:00 in Jackson Heights",
       x = "Entries at 08:00",
       y = "Entries at 16:00")
#Tilgátupróf
t.test(jacksonheights$entries.08, jacksonheights$entries.16, paired = TRUE)
```