---
title: "einstaklingsverkefnifimm"
author: "lík og töl lover nr1"
date: "2024-04-11"
output:
  rmdformats::readthedown:
    lightbox: true
    gallery: true
    highlight: tango
    code_folding: show
---

```{r setup, include=FALSE}
knitr::opts_chunk$set(echo = TRUE)
library(dplyr)
library(ggplot2)
library(knitr)
library(tidyverse)
library(stats)
#options(warn = -1)
```

```{r, echo=FALSE}
dat <- read.table("spurningar_um_lifid_24.csv", header = T, sep=";")
dat <- mutate(dat, systkini_fjoldi = round(as.numeric(as.character(systkini_fjoldi))))
#dat <- dat %>% filter(!is.na(systkini_fjoldi))
dat <- mutate(dat,morgunmatur = factor(morgunmatur))
```

# 1
## Stuðlarit
```{r}
ggplot(data = dat, aes(x = systkini_fjoldi)) +
  geom_bar() +
  labs(title = "Fjöldi systkina", x = "Systkini", y = "Tíðni") +
  theme_minimal()
```

## t-test
```{r}
 t.test(dat$systkini_fjoldi, conf.level = 0.95)
```

## endurvals aðferðin
```{r}
endurvalsurtak <-replicate(1000, sample(dat$systkini_fjoldi, 100,replace=T))

medaltol <- apply(endurvalsurtak,2,mean, na.rm=T)

quantile(medaltol, c(0.025, 0.975))
```

## Túlkun

### Eru bilin jafnbreið?
Endurvalsaðferðin gaf talsvert breiðara bil

### Eru bilin samhverf um meðaltal þess úrtaks sem þið hafið í höndunum?
Meðaltalið úr upprunalegu gögnunum sem gefið er með t-prófinu er 2.559184.
Öryggisbilin eru ekki fullkomlega samhverf hvort um sig miðað við þetta meðaltal, en t-prófið sýnir öryggisbil sem virðist vera þrengra og nær meðaltalinu miðað við úrtakið.

### Ef þið sjáið mikinn mun, af hverju teljið þið að hann stafi?
Endurvalsaðferðin gefur okkur breiðara öryggisbil. Þetta mun breiðara bil endurspeglar aukið óvissu sem kemur með því að notast við endurval (bootstrap) úrtak, þar sem aðferðin byggir á endurteknum sýnum úr upprunalegu gögnunum og getur því innifalið meiri breytileika.

# 2

## boxplot dreifinganna
```{r}
ggplot(data = dat, aes(x = morgunmatur, y = systkini_fjoldi, fill = morgunmatur)) +
  geom_boxplot() +
  labs(title = "Dreifing fjölda systkina eftir svari við morgunmatur", x = "Morgunmatur", y = "Fjöldi systkina") +
  theme_minimal() +
  scale_fill_manual(values = c("blue", "red"), labels = c("rétt", "rangt"))
```

## t-próf
```{r}
t.test(systkini_fjoldi ~ morgunmatur, data = dat)
```

### Núlltilgáta $H_0$
Meðaltal fjölda systkina er það sama fyrir báða hópa, þ.e.a.s., munurinn á meðaltölum er 0.
$H_0: p_1 = p_2$

### Niðurstaða tilgátuprófsins
Niðurstaða tilgátuprófsins er sú að það megi ekki hafna núlltilgátunni. Þar sem P-gildi er hærra en 0.05 og 95 percent confidence interval inniheldur 0.

### Forsendur tilgátuprófsins
Óháð úrtök: Gögnin í hverjum hópi (rétt/rangt fyrir morgunmatur) eru óháð hvert öðru.

Eðlileg dreifing: Gögnin í hverjum hópi eru venjulega dreifð, sérstaklega þegar úrtakastærðir eru minni.

-Þessi er lang líklegust til að vera brotin þar sem við völdum fjoldi_systkina sérstaklega því dreifingin var ekki normal

Jafn dreifni: Dreifni (staðalfrávik) gögnanna í hópunum tveimur er áætlað að vera sambærileg.

## umraðanapróf

```{r}
# Kóði frá chat skil ekkert í honum <3 <3 <3

set.seed(123)

actual_diff <- abs(mean(dat$systkini_fjoldi[dat$morgunmatur == "Rétt"]) - mean(dat$systkini_fjoldi[dat$morgunmatur == "Rangt"]))

perm_diffs <- replicate(100000, {
  shuffled <- sample(dat$systkini_fjoldi)
  abs(mean(shuffled[dat$morgunmatur == "Rétt"]) - mean(shuffled[dat$morgunmatur == "Rangt"]))
})

p_value <- mean(perm_diffs >= actual_diff)

cat("Raunverulegur mismunur:", actual_diff, "\n")
cat("P-gildi:", p_value)
```

### Núlltilgáta $H_0$
Núlltilgátan okkar er sú að það sé enginn munur á lýsistærðinni milli hópanna.
$H_0: \mu_{rétt} - \mu_{rangt}= 0$


### Túlkun
Vegna þess hversu hátt p-gildið er, höfnum við ekki núlltilgátunni.


## Mismunur þessara tveggja tilgátuprófa

### p-gildi fyrra:
0.7887

### p-gildi seinna:
0.81274

### Mismunur

Bæði p-gildin eru há og mjög svipuð. Sem stemmir svosem alveg þar sem bæði prófin eru að prófa sömu núlltilgátuna og fengu sömu niðurstöðu.