---
title: "Hópverkefni 1"
output: rmdformats::readthedown
date: "2024-01-15"
---

```{r setup, include=FALSE}
knitr::opts_chunk$set(echo = TRUE, warning = FALSE,  message = FALSE)
library(tidyverse)
```


## Fyrra verkefni
```{r}
dat <- read.table("spurningar_um_lifid_24.csv", header=T, sep=";", dec = ",")
dat$rektor_laun <- as.integer(dat$rektor_laun)

dat <- mutate(dat, ferdamati_skoli= factor(ferdamati_skoli))
dat <- mutate(dat, is = factor(is))
dat <- mutate(dat, morgunmatur = factor(morgunmatur))
dat <- mutate(dat, hljodfaeri = factor(hljodfaeri))

dat$ferdamati_skoli <- factor(dat$ferdamati_skoli, levels=c("Með strætó", "Með einkabíl", "Gangandi / skokkandi", "Á hjóli / rafhlaupahjóli", "Á annan hátt"))
dat$is <- factor(dat$is, levels=c("Vanilla", "Súkkulaði", "Jarðaberja"))
dat$morgunmatur <- factor(dat$morgunmatur, levels=c("Rétt", "Rangt"))
dat$hljodfaeri <- factor(dat$hljodfaeri, levels=c("Rétt", "Rangt"))
dat$aramotaskaupid <- ifelse(dat$aramotaskaupid > 10 | dat$aramotaskaupid < 0, NA, dat$aramotaskaupid)
dat$havaxnari <- ifelse(nchar(dat$havaxnari) > 12, NA, dat$havaxnari)
dat$likamsraekt_dagar <- ifelse(dat$likamsraekt_dagar > 7 | dat$likamsraekt_dagar < 0, NA, dat$likamsraekt_dagar)
dat$likamsraekt_dagar <- as.integer(dat$likamsraekt_dagar)
dat$ferdatimi_skoli <- ifelse(dat$ferdatimi_skoli > 1440 | dat$ferdatimi_skoli < 0, NA, dat$ferdatimi_skoli)
dat$ferdatimi_skoli <- as.integer(dat$ferdatimi_skoli)
dat$messi_staerd <- ifelse(dat$messi_staerd > 210 | dat$messi_staerd < 110, NA, dat$messi_staerd)
dat$rektor_laun <- ifelse(dat$rektor_laun > 6000000 | dat$rektor_laun < 450000, NA, dat$rektor_laun)
dat$smjor_kostar <- ifelse(dat$smjor_kostar > 5000 | dat$smjor_kostar < 50, NA, dat$smjor_kostar)

vantarsvarpp <- apply(dat, 1, function(x) sum(is.na(x)))
ekkertsvar <- sum(vantarsvarpp == ncol(dat))
allirsvar <- nrow(dat) - ekkertsvar

dat_filtered <- dat[complete.cases(dat), ]

```

# Liður 1: Flokkabreyta

```{r}
ggplot(data = dat, aes(dat$is, fill = is)) + geom_bar() + labs(title = "Uppáhalds ís", x="Ísbragð", y="Magn svara") + scale_fill_manual(values = c("Vanilla" = "lightblue", "Súkkulaði" = "brown", "Jarðaberja" = "pink"))
```

Ljóst er að súkkulaði ís er lang vinsælastur, svo fylgir vanillu ís ekki langt á eftir. Jarðaberja ísinn er lang óvinsælastur.

# Liður 2: Talnabreyta

```{r}
dat_filtered <- dat[!is.na(dat$likamsraekt_dagar), ]
ggplot(data = dat_filtered, aes(x = as.factor(likamsraekt_dagar), fill = likamsraekt_dagar)) + geom_bar() + scale_fill_gradient(low = "lightgreen", high = "darkgreen") + labs(title = "Fjöldi daga í líkamsrækt á viku", x = "Dagar", y = "Magn svara")
```

Margir fara ekki í ræktina, en þeir sem fara fara u.þ.b. helminginn af vikunni.

# Liður 3: Samband talnabreytu og flokkabreytu

```{r}
ggplot(data=dat, aes(x=ferdamati_skoli, y=ferdatimi_skoli)) + geom_boxplot() + labs(title = "Samband ferðamáta og ferðatími í skólann", x="Ferðamáti", y="Ferðatími")
```

Fólk sem fer í skólann á fæti eða annan hátt er fljótast, líklegast vegna þess að þau búa nálægt og þurfa ekki að vera í traffík.
Svo sést að strætóinn er töluvert hægari en einkabíllinn.

# Liður 4: Samband tveggja talnabreyta

```{r}
ggplot(data=dat, aes(x=dat$smjor_kostar,y=dat$messi_staerd)) + geom_point() + geom_smooth(method="lm", se=FALSE, color="blue") + labs(title = "Samband milli verðhugmynd smjörs og ágiskun á hæð Messis", x="Smjörverð", y="Hæð Messis")
```

Hér sést að það er engin ljós f'+






++
++ylgni milli ágiskun á hæð messi og hvað fólk heldur að smjör kosti.

# Framlag

Allir meðlimir hópsins lögðu sitt af mörkum við gerð verkefnisins
