---
title: "HV4"
author: "xxx"
date: "2024-02-21"
output:
  rmdformats::downcute:
    lightbox: true
    gallery: true
    highlight: tango
    code_folding: show
---

```{r setup, include=FALSE}
knitr::opts_chunk$set(echo = TRUE)
library(dplyr)
library(ggplot2)
library(knitr)
library(kableExtra)
library(tidyverse)
```

```{r, echo=FALSE}
dat <- read.table("spurningar_um_lifid_24.csv", header = T, sep=";", stringsAsFactors= T)

dat <- mutate(dat,dyr = factor(dyr))
dat <- mutate(dat,namskeid = factor(namskeid))
```
# Liður 1
```{r, warning=FALSE}
ggplot(dat, aes(x = dyr)) + 
  geom_bar(fill = "lightgreen", color = "black") +
  geom_text(stat='count', aes(label=..count..), vjust=-0.5, position=position_stack(vjust=0.5)) +
  theme_minimal() + 
  labs(title = "Dreifing svara í 'dyr' ",
       x = "Flokkur", 
       y = "Tíðni svars")
```

Vinsælasti flokkurinn er hundur

```{r,warning=FALSE}

binom.test(x = 156, n = 246, p = 0.5, alternative = "two.sided", conf.level = 0.95)

```


$H_0 : p = 0.5$ þýðir að núlltilgáta segir að dreifingin sé 50/50 dreifing. Sem hún er ekki í okkar samhengi því 95% öryggisbilið okkar er frá 0.5705921 til 0.6944248

# Liður 2

```{r}
ggplot(dat, aes(x = dyr)) +
  geom_bar(fill = "skyblue", color = "black") +
  geom_text(stat='count', aes(label=..count..), vjust=-0.5, position=position_stack(vjust=0.5)) +
  facet_grid(~namskeid) +
  theme_minimal() +
  labs(title = "Dreifing svara í 'dýr' eftir 'namskeid'",
       x = "Flokkar",
       y = "Tíðni svars")



p_hattur1 <- 98/(98+44)
p_hattur2<- 58/(58+46)
```
Fáum að $\hat{p}_1$ = `r p_hattur1`
og að $\hat{p}_2$ = `r p_hattur2`


$p$ táknar allmennt hlutfall mælinga þegar flokkabreyta tekur ákveðið gildi.
$p_1$ lýsir þessu hlutfalli í öllu þýðinu.
$\hat{p}_1$ lýsir aðeins þessu hlutfalli í úrtaki okkar.

Núlltilgátan $H_0 : p_1 = p_2$ segir að enginn munur sé á hlutföllum eða tíðni útkomunnar milli þessara tveggja hópa.

```{r}
X1 <- 98  # Fjöldi þeirra sem velja hund í stæ203
n1 <- 142 # Fjöldi í stæ203
X2 <- 58  # Fjöldi þeirra sem velja hund í stæ209
n2 <- 104 #Fjöldi í stæ209

Pb <- (X1 + X2) / (n1 + n2)
SE <- sqrt(Pb * (1 - Pb) * (1/n1 + 1/n2))

# Reiknum Z með þessum tölum:
Z <- (X1/n1 - X2/n2) / SE

p1 <- X1/n1 
p2 <- X2/n2

standard_error <- sqrt(p1*(1-p1)/n1 + p2*(1-p2)/n2)
margin_of_error <- 1.96 * standard_error

# Reiknum efri og neðri mörk mismuns þá sem:
lower_bound <- (p1 - p2) - margin_of_error
upper_bound <- (p1 - p2) + margin_of_error

prop.test(table(dat$namskeid, dat$dyr))
```
Fáum efri og neðri mörk fyrir mismun hlutfallana með 95% öryggisbili. Fáum (`r lower_bound`, `r upper_bound`). Hlutlausa tilvikið p1 = p2 er jafngilt því að p1 − p2 = 0. Gildið 0 er
ekki á bilinu (`r lower_bound`, `r upper_bound`) og þar með getum hafnað núlltilgátunni og ályktað að nemendur í STÆ209G eru ekki jafn miklir hunda aðdáendur og þeir í STÆ203G.

Aukalega fáum við $Z$ = `r Z`. Aukalega vitum við að fyrir 95% öryggisbil er $z_{1-\alpha/2}$=1.96 og þar sem `r Z` > 1.96  => $Z > z_{1-\alpha/2}$  er gagtilgátan $H_1 : p_1 \neq p_2$  sönn og þar með getum við neitað núlltilgátuni $H_0 : p_1 = p_2$. Því getum við aftur ákyktað að nemendur í STÆ209G eru ekki jafn miklir hunda aðdáendur og þeir í STÆ203G.


# Liður 3: Tveggja úrtaka tilgátupróf
Skoðið núna tvær nýjar flokkabreytur úr spurningalistanum *Handahófskenndar spurningar um lífið*.

 1. *Teiknið graf sem lýsir samspili þessara tveggja breyta.*
 
 2. *Framkvæmið viðeigandi tilgátupróf til að kanna hvort það séu tengsl milli þessara tveggja breyta.*
 
 3. *Túlkið niðurstöðuna.*
 
 Við ætlum að skoða spurningarnar "Ertu feministi?" og "Borðaðiru morgunmat?". Köllum þá sem svöruðu fyrri spurningunni játandi feminista og neitandi jafnréttissinna. 
 
```{r}
dat <- read.table("spurningar_um_lifid_24.csv", header = TRUE, sep = ";", dec = ",", stringsAsFactors = T)

dat$feministi <- factor(dat$feministi)
dat$morgunmatur <- factor(dat$morgunmatur)


ggplot(dat, aes(x = feministi, fill = morgunmatur)) +
  geom_bar(position = "dodge", stat = "count") +
  labs(title = "Hvernig morgunmatsát skiptist milli feminista og jafnréttissinna",
       x = "Ertu feministi?",
       y = "Fjöldi",
      fill = "Borðaðiru morgunmat?") +
  theme_minimal()
```

```{r include=FALSE}
feministi <- sum(dat$feministi == "Rétt")
jafnrettissinni <- sum(dat$feministi == "Rangt")
feministi_morgunmatur_rett <- sum(dat$morgunmatur == "Rétt" & dat$feministi == "Rétt")
jafnrettissinni_morgunmatur_rett <- sum(dat$morgunmatur == "Rangt" & dat$feministi == "Rétt")

dat$feministi <- factor(dat$feministi, labels = c("jafnrettissinni", "feministi"))
dat$morgunmatur <- factor(dat$morgunmatur, labels = c("borðar ekki morgunmat", "borðar morgunmat"))

```


Notum tvíhliða tilgátupróf með $\alpha = 0,05$. Tilgáturnar eru

$$H_0: p_1 = p_2$$
$$H_1: p_1 \neq p_2$$
Athugum hlutföllin:

```{r}
prop.table(table(dat$morgunmatur, dat$feministi),margin=2)
table(dat$morgunmatur, dat$feministi)
```

Notum nú prop.test til að framkvæma tilgátupróf:

```{r}
prop.test(table(dat$feministi, dat$morgunmatur))

```

Fyrst sjáum við að prófstærðin er $0.072934$, sem fylgir kí-kvaðrat prófi með $1$ frígráðu og $p$-gildi tilgátuprófsins er $0.7871$.

Næst sjáum við hver gagntilgáta tilgátuprófsins er og þar á eftir $95\%$ öryggisbil fyrir mismun hlutfallanna sem reyndist $[-0.1457488,   0.2219624]$.

Athugum að $0 \in [-0.1457488,   0.2219624]$ svo við samþykkjum $H_0$ og ályktum að ekki sé munur á hlutföllum feminista og jafnréttissinna sem borða morgunmat miðað við $\alpha = 5 \%$.


# jafningjamat :)

allir unnu jafnt og vorum öll mjög glöð frá byrjun til enda
