---
title: "hopverk5"
output: html_document
date: "2024-03-13"
---
```{r setup, include=FALSE}
knitr::opts_chunk$set(echo = TRUE, warning = FALSE,  message = FALSE)
library(tidyverse)
library(stats)
```
#Liður 1
```{r}
dat <- read.csv("Rotten_Tomatoes_Movies.csv", sep = ",")

lines <- nrow(dat)

validRatings <- c("G", "PG", "PG-13", "R", "NR")

dat <- dat[dat$rating %in% validRatings, ]

deleted <- (lines - nrow(dat))

dat$rating <- factor(dat$rating, validRatings, labels = c("Leyfð öllum", "Með foreldri","Bönnuð innan 13 ára","Bönnuð innan 17", "Ómetin"))
```
Það eru 
```{r}
deleted 
```
línur með röngu skráðu rating

```{r}
ggplot(data=dat, aes(x=rating, y=tomatometer_rating, fill=rating)) + geom_boxplot() + labs(x="Aldurstakmarkanir", y="Einkunn", title="Samband einkunnar og aldurstakmarkana") + scale_fill_manual(values = c("Leyfð öllum" = "green", "Með foreldri" = "orange","Bönnuð innan 13 ára" = "purple","Bönnuð innan 17" = "blue","Ómetin" = "black"))
```
Núlltilgátan sem við leggjum fram er sú að það er enginn munur á meðatölunum okkar.
Prófum núlltilgátupróf með einþátta fervikagreiningu á meðaltölunum.
```{r}
fervik <- aov(tomatometer_rating ~ rating, data = dat)
anova(fervik)
```

Þar sem p er svona rosalega smá tala þá höfnum við núlltilgátuprófinu og drögum ályktun að amk. eitt meðaltal er frábrugðið hinum. Gerum þá eftirápróf.
```{r}
TukeyHSD(fervik)
plot(TukeyHSD(fervik))
```

p adj segir okkur að það er munur á öllum samanburðunum nema Ómetin-Leyfð öllum. Bönnuð innan 17-Með foreldri er með smá líkindi en ekkert til að taka mark á.
#Liður 2
```{r}
dat <- read.csv("Rotten_Tomatoes_Movies.csv", sep = ",")


validStatus <- c("Rotten", "Fresh", "Certified Fresh")

dat <- dat[dat$tomatometer_status %in% validStatus, ]

deletedstatus <- (lines - nrow(dat))

dat$tomatometer_status <- factor(dat$tomatometer_status, validStatus, labels = c("Léleg", "Ágæt","Mjög góð"))
```
Það eru 
```{r}
deletedstatus
```
línur með röngu skráðu tomatometer status
```{r}
dat$runtime_in_minutes <- as.numeric(dat$runtime_in_minutes)
```

```{r}
dat$runtime_in_minutes[dat$runtime_in_minutes > 1000] <- NA
```

```{r}
ggplot(data=dat, aes(x=tomatometer_status, y=runtime_in_minutes, fill=tomatometer_status)) + geom_boxplot() + labs(x="Gæði myndar", y="Lengd", title="Samband milli gæði myndar og hversu löng hún er") + scale_fill_manual(values = c("Léleg" = "red", "Ágæt" = "white","Mjög góð" = "green"))
```
Núlltilgátan sem við leggjum fram er sú að það er enginn munur á meðatölunum okkar.
Prófum núlltilgátupróf með einþátta fervikagreiningu á meðaltölunum.
```{r}
fervikstatus <- aov(runtime_in_minutes ~ tomatometer_status, data = dat)
anova(fervikstatus)
```

Þar sem p er svona rosalega smá tala þá höfnum við núlltilgátuprófinu og drögum ályktun að amk. eitt meðaltal er frábrugðið hinum. Gerum þá eftirápróf.

```{r}
TukeyHSD(fervikstatus)
plot(TukeyHSD(fervikstatus))
```
p adj segir okkur að það er munur á öllum samanburðunum nema Ágæt-Léleg. 